ACORDAO-COMPLETO-2394908

ACÓRDÃO 546/2020 ATA 7/2020 - PLENÁRIO

VISTOS, relatados e discutidos estes autos Representação formulada pela empresa Prime Consultoria e Assessoria Empresarial Ltda. – EPP acerca de possíveis irregularidades no Pregão Eletrônico 18/2019, conduzido pela Superintendência Regional da Receita Federal da 9ª Região Fiscal - SRRF09 – Paraná – Santa Catarina, 
ACORDAM os Ministros do Tribunal de Contas da União, reunidos em Sessão Plenária, diante das razões expostas pelo Relator, em:
 9.1. conhecer da representação, satisfeitos os requisitos de admissibilidade constantes no art. 113, § 1º, da Lei 8.666/1993, c/c os arts. 235 e 237, VII, do Regimento Interno deste Tribunal, e no art. 103, § 1º, da Resolução - TCU 259/2014;
9.2. considerar, no mérito, a presente representação improcedente;
9.3. considerar prejudicada a medida cautelar pleiteada;
9.4. informar à Superintendência Regional da Receita Federal da 9ª Região Fiscal – Paraná – Santa Catarina e ao representante que o conteúdo desta deliberação poderá ser consultado no endereço www.tcu.gov.br/acordaos; 
9.5. arquivar os presentes autos, nos termos do art. 250, I, c/c art. 169, V, do Regimento Interno deste Tribunal.

Representação sobre possíveis irregularidades em pregão eletrônico para contratação de empresa especializada para implantação e operação do sistema informatizado de administração e gerenciamento de despesas de frota de veículos.

3. Representante: Prime Consultoria e Assessoria Empresarial Ltda. - EPP (CNPJ 05.340.639/0001-30)

13.1. Ministros presentes: José Mucio Monteiro (Presidente), Walton Alencar Rodrigues, Benjamin Zymler, Augusto Nardes, Raimundo Carreiro (Relator), Ana Arraes, Bruno Dantas e Vital do Rêgo.
13.2. Ministros-Substitutos presentes: Augusto Sherman Cavalcanti e André Luís de Carvalho.

RAIMUNDO CARREIRO

Trata-se de representação formulada pela empresa Prime Consultoria e Assessoria Empresarial Ltda. – EPP (CNPJ 05.340.639/0001-30) em razão de possíveis irregularidades no Pregão Eletrônico 18/2019, conduzido pela Superintendência Regional da Receita Federal da 9ª Região Fiscal - SRRF09 – Paraná – Santa Catarina.
2.	O objeto do certame é a contratação de serviços de pessoa jurídica especializada para implantação e operação de sistema informatizado de administração e gerenciamento de despesas de frota de veículos das unidades da Superintendência Regional da Receita Federal da 9ª Região Fiscal - SRRF09 – Paraná – Santa Catarina. A vigência estabelecida no instrumento convocatório é de 12 meses, podendo se prorrogado até o limite de 60 meses (peça 2, p. 21) , com valor homologado de R$ 1.134.320,07 (peça 10) .
3.	Feita essa brevíssima introdução, transcrevo trecho da instrução de peça 12, chancelada pelo diretor da subunidade da Secretaria de Controle Externo de Aquisições Logística (Selog) (peça 13) :
“[...]
	Fase do Certame

	O certame foi homologado em 13/11/2019 (peça 11) , sendo que os quatro itens foram adjudicados à sociedade empresária Labis & Pahim Ltda. (peça 10) . Não há informação sobre assinatura do contrato.

	B. Alegações do Representante 

	1.	O representante alega, em suma, que a habilitação da licitante Labis & Pahim Ltda. não foi regular, uma vez que os documentos apresentados não estão de acordo com os termos do edital, em especial quanto aos subitens 8.9.1.1.1.1, 8.9.1.1.3 e 8.10.2, os quais se referem à qualificação técnica, em razão do que segue (peça 1) :
	a) a licitante em questão apresentou atestado de capacidade técnica emitido pelo Tribunal de Justiça do Estado do Paraná – TJ-PR (peça 5) ;
	b) esse atestado indica o CNPJ 07.438.051/0001-49, de sociedade empresária diversa da licitante vencedora (CNPJ 05.452.332/0001-20) , o que contraria o item 8.10.2 do edital (peça 2, p. 12) :
8.10.2. Não serão aceitos documentos com indicação de CNPJ/CPF diferentes, salvo aqueles legalmente permitidos.
	c) ainda sobre esse atestado, informa que a vigência do contrato a que se refere iniciou-se no dia 6/11/2018, o que teria levado o pregoeiro a considerar que o documento foi emitido há mais de um ano, considerando a data do certame (6/11/2019) , restando assim comprovada a experiência de um ano exigida pelo item 8.9.1.1.1.1 do edital (peça 2, p. 11) :
8.9.1.1.1.1. Deverá haver a comprovação da experiência mínima de 1 (um) ano na prestação dos serviços, sendo aceito o somatório de atestados de períodos diferentes, não havendo obrigatoriedade de esse ano ser ininterrupto, conforme item 10.7.1 do Anexo VII-A da IN SEGES/MPDG n. 5/2017. (grifos removidos) 
	d) pondera que, ao consultar as assinaturas do contrato (peça 6) , verifica-se que a última assinatura foi aposta dia 7/11/2018, data essa que deve ser considerada de início da vigência contratual, em razão do disposto na cláusula 2.1 da avença; desse modo, a experiência de um ano por meio do citado contrato somente ocorreria em 7/11/2019;
	e) além disso, o atestado em questão não poderia ter sido aceito, uma vez que foi emitido em 23/10/2019 e o item 8.9.1.1.3 do edital estipula o seguinte (peça 2, p. 11) :
8.9.1.1.3. Somente serão aceitos atestados expedidos após a conclusão do contrato ou se decorrido, pelo menos, um ano do início de sua execução, exceto se firmado para ser executado em prazo inferior, conforme item 10.8 do Anexo VII-A da IN SEGES/MP n. 5, de 2017.
	f) na sequência, argumentou acerca do princípio da vinculação ao instrumento convocatório (artigos 3º e 41 da Lei 8.666/1993) , do princípio da autotutela (art. 49 da Lei 8.666/1993 e Súmula 473 do Supremo Tribunal Federal) , doutrina e julgados do Tribunal Regional Federal da 4ª Região, razões pelas quais entende que o certame deve ser anulado; e
	g) por fim, entende estarem presentes os requisitos para a adoção de medida cautelar, com o objetivo de suspender a continuidade da contratação, e, no mérito, requer que seja examinada a legalidade e motivação dos fatos apontados.

	C. Exame de Admissibilidade

	Legitimidade do Autor

	O representante possui legitimidade para representar ao Tribunal?
 (Fundamento: art. 113, § 1º, da Lei 8.666/1993, c/c o art. 237 do Regimento Interno/TCU) 
	Sim

	Redação em Linguagem Compreensível

	A representação está redigida em linguagem clara e objetiva, contém nome legível, qualificação e endereço do representante?
 (Fundamento: art. 235 do Regimento Interno/TCU) 
	Sim

	Indício Concernente à Irregularidade ou Ilegalidade

	A representação encontra-se acompanhada do indício concernente à irregularidade ou ilegalidade apontada pelo autor?
 (Fundamento: art. 235 do Regimento Interno/TCU) 
	Sim

	Competência do TCU

	A representação trata de matéria de competência do TCU?
 (Fundamento:  art. 235 do Regimento Interno/TCU) 
	Sim

	Interesse Público

	Os argumentos do autor indicam a possibilidade de existência de interesse público, caso restem comprovadas as supostas irregularidades apontadas na peça inicial.
 (Fundamento: art. 103, § 1º, da Resolução - TCU 259/2014) 
	Parcialmente

	Análise quanto ao interesse público: Confirmadas as alegações do representante, há potencial risco de inexecução ou execução insatisfatória do contrato.

	Conclusão quanto ao Exame de Admissibilidade

	2.	Presentes todos os requisitos de admissibilidade constantes no art. 113, § 1º, da Lei 8.666/1993, c/c os arts. 235 e 237, VII, do Regimento Interno/TCU, e no art. 103, § 1º, da Resolução - TCU 259/2014, a representação deve ser conhecida.

	D. Medida Cautelar – Avaliação dos Pressupostos

	Perigo da Demora

	Há decisão judicial ou administrativa, sem especificação de prazo, para suspender o andamento do processo licitatório ou a contratação?
	Não há informação

	No caso de contratações não decorrentes de Registro de Preços:
	O contrato decorrente do certame já foi assinado?
	Não há informação

	No caso contratações decorrentes de Registro de Preços:
	A ata de registro de preços decorrente do certame já foi assinada?
	Não se aplica

		O contrato decorrente da ata de registro de preços (que, porventura, seja objeto da representação/denúncia) já foi assinado?
	Não se aplica

		A ata de registro de preços decorrente do certame ainda possui saldo que permita novas contratações pelo órgão gerenciador ou por eventuais adesões?
	Não se aplica

	Análise:

	3.	Não há como concluir acerca da presença do pressuposto, uma vez que não se sabe se o contrato decorrente do certame já foi assinado ou se há decisão judicial suspendendo a contratação.

	Perigo da Demora Reverso

	O serviço/bem é essencial ao funcionamento das atividades do órgão/entidade?
	Não há informação

	O órgão ou entidade está coberto contratualmente pelo serviço com razoável vigência (há a possibilidade de voltar a fase ou refazer o certame, a depender da consequência da concessão de cautelar no caso concreto) ou admite prorrogação excepcional?
	Não há informação

	Caso haja a possibilidade de manutenção do contrato com a atual prestadora dos serviços, as condições dessa contratação seriam melhores (menor preço e atendimento satisfatório) que o que se está em vias de contratar?
	Não há informação

	Análise:

	4.	Não há como concluir acerca da presença do pressuposto, uma vez que não há informações para os quesitos constantes da análise em tela.

	Plausibilidade Jurídica

	O órgão/entidade está sujeito aos normativos supostamente infringidos?
	Sim

	Há plausibilidade nas alegações do representante?
	Não

	Há indício de sobrepreço ou superfaturamento?
	Não

	Há grave risco de lesão ao erário, inexecução ou execução insatisfatória do objeto?
	Não

	Análise quanto à plausibilidade jurídica e quanto à necessidade de adoção de medida cautelar:

	5.	Com relação à primeira alegação (item 8.10.2 do edital) , em razão de o número do CNPJ aposto no atestado de capacidade técnica contestado (peça 5) ser divergente do CNPJ da licitante (conforme peça 7) , constata-se que a situação se refere a um mero erro formal, uma vez que o nome da empresa e demais dados então corretos.
5.1.	Destaca-se que o objetivo da regra editalícia invocada é evitar a utilização de atestados por sociedades empresárias diversas da licitante. Além disso, a diligência realizada (peça 4, p. 9) deixou claro e evidente que o atestado de refere ao contrato apresentado pela ora representante (peça 6) .
5.2.	Além disso, deve-se considerar o princípio do formalismo moderado, de jurisprudência pacífica e remansa neste Tribunal, a exemplo do Acórdão 357/2015-TCU-Plenário (relator: Ministro Bruno Dantas) :
Enunciado
Falhas formais, sanáveis durante o processo licitatório, não devem levar à desclassificação da licitante. No curso de procedimentos licitatórios, a Administração Pública deve pautar-se pelo princípio do formalismo moderado, que prescreve a adoção de formas simples e suficientes para propiciar adequado grau de certeza, segurança e respeito aos direitos dos administrados, promovendo, assim, a prevalência do conteúdo sobre o formalismo extremo, respeitadas, ainda, as praxes essenciais à proteção das prerrogativas dos administrados.
5.3.	Desse modo, improcedente esse argumento acerca da divergência do CNPJ.
6.	Com relação aos outros dois dispositivos supostamente desrespeitados (itens 8.9.1.1.1.1 e 8.9.1.1.3 do edital) , referem-se, em sua essência, ao mesmo ponto, quer seja, o fato de o atestado referir-se a contrato com menos de um ano de execução do serviço.
6.1.	Inicialmente, cabe ressaltar que o contrato teve sua execução iniciada em 6/11/2018, conforme consta no atestado, independentemente do fato de a assinatura de uma das testemunhas ter ocorrido no dia 7/11/2018. Assim, se a vigência do contrato iniciou em 6/11/2018, o prazo de um ano de execução foi atingido em 6/11/2019.
6.2.	Desse modo, não há dúvidas de que, na data da sessão, o serviço relativo ao atestado em tela estava em execução há um ano, não havendo, portanto, descumprimento do item 8.9.1.1.1.1 do edital.
6.3.	Quanto ao fato de o atestado ter sido emitido em 23/10/2019, quando não havia se completado um ano de prestação do serviço, constata-se na ata do pregão que a SRRF09 promoveu, em 7/11/2019, diligência ao órgão emissor (TJ-PR) , o qual confirmou que o contrato vinha sendo executado satisfatoriamente e havia sido renovado (peça 4, p. 9) :
	Pregoeiro
	07/11/2019 14:12:26
	Adotar-se-á, nesse quesito, o princípio do formalismo moderado, tendo-se em vista que o atestado foi emitido ainda durante a primeira vigência do contrato, mas os doze meses estavam completos na data de abertura da sessão, e o emitente confirmou, em diligência, que houve a prestação do serviço em sua totalidade, inclusive tendo sido prorrogado o contrato.

	Pregoeiro
	07/11/2019 14:13:10
	Tal princípio é acolhido tanto na jurisprudência do STJ quanto do Tribunal de Contas da União, e tem guarida na manutenção da proposta mais vantajosa à Administração Pública.

6.4.	Destaca-se que o atestado poderia ter sido emitido em 6/11/2019, quando já havia se completado um ano de execução do serviço, ou seja, trata-se de mero formalismo que em nada prejudica o conteúdo do documento para a finalidade a que se presta.
7.	Assim, entende-se que o pregoeiro agiu acertadamente ao aceitar o referido atestado, análise esta restrita aos pontos questionados pela ora representante. Desse modo, está afastado o princípio da plausibilidade jurídica, uma vez que todos os pontos levantados pela ora representante são improcedentes em sua totalidade.
8.	Feitas essas considerações, propõe-se indeferir o pedido de medida cautelar, uma vez ausente o pressuposto da plausibilidade jurídica, essencial para sua concessão. Ademais, os elementos nos autos já permitem analisar a demanda quanto ao mérito, pela improcedência.

	E. Impacto dos Encaminhamentos Propostos

	Haverá impacto relevante no órgão e/ou na sociedade, decorrente dos encaminhamentos propostos?
	Não

	F. Pedido de Ingresso aos Autos e de Sustentação Oral

	Há pedido de ingresso aos autos?
	Não

	Há pedido de sustentação oral?
	Não

	G. Processos Conexos e Apensos

	Há processos conexos noticiando possíveis irregularidades na contratação ora em análise?
	Não

	Há processos apensos?
	Não

	H. Proposta de Encaminhamento

	9.	Em virtude do exposto, propõe-se:
9.1.	conhecer da representação, satisfeitos os requisitos de admissibilidade constantes no art. 113, § 1º, da Lei 8.666/1993, c/c os arts. 235 e 237, VII, do Regimento Interno deste Tribunal, e no art. 103, § 1º, da Resolução - TCU 259/2014;
9.2.	no mérito, considerar a presente representação improcedente;
9.3.	indeferir o pedido de concessão de medida cautelar formulado pelo representante, tendo em vista a inexistência dos elementos necessários para sua adoção;
9.4.	informar à Superintendência Regional da Receita Federal da 9ª Região Fiscal e ao representante que o conteúdo da deliberação que vier a ser proferida poderá ser consultado no endereço www.tcu.gov.br/acordaos; e
9.5.	arquivar os presentes autos, nos termos do art. 250, I, c/c art. 169, V, do Regimento Interno deste Tribunal.”

            É o Relatório.

Tiago dos Reis Magoga (OAB/SP 283.834) e outros

Não atuou

REPRESENTAÇÃO. POSSÍVEIS IRREGULARIDADES EM PREGÃO ELETRÔNICO. CONHECIMENTO. IMPROCEDÊNCIA. MEDIDA CAUTELAR PREJUDICADA. COMUNICAÇÕES. ARQUIVAMENTO.

REPRESENTAÇÃO (REPR)

Secretaria de Controle Externo de Aquisições Logísticas (Selog)

Preliminarmente, a representação deve ser conhecida por preencher os requisitos de admissibilidade aplicáveis à espécie.
2.	Trata-se de representação formulada pela empresa Prime Consultoria e Assessoria Empresarial Ltda. – EPP acerca de possíveis irregularidades no Pregão Eletrônico 18/2019, conduzido pela Superintendência Regional da Receita Federal da 9ª Região Fiscal - SRRF09 – Paraná – Santa Catarina.
3.	O objeto do certame é a contratação de serviços de pessoa jurídica especializada para implantação e operação de sistema informatizado de administração e gerenciamento de despesas de frota de veículos das unidades da Superintendência Regional da Receita Federal da 9ª Região Fiscal - SRRF09 – Paraná – Santa Catarina.
4.	A vigência estabelecida no instrumento convocatório é de 12 meses, podendo se prorrogada até o limite de 60 meses.
5.	A representante alega, em síntese, que a habilitação da licitante Labis & Pahim Ltda. não foi regular, uma vez que os documentos apresentados não estão de acordo com os termos do edital pelos seguintes motivos:
6.	O representante alega, em suma, que a habilitação da licitante Labis & Pahim Ltda. não foi regular, uma vez que os documentos apresentados não estão de acordo com os termos do edital, em especial quanto aos subitens 8.9.1.1.1.1, 8.9.1.1.3 e 8.10.2, os quais se referem à qualificação técnica, em razão do que segue (peça 1) :
	a) a referida licitante apresentou atestado de capacidade técnica emitido pelo Tribunal de Justiça do Estado do Paraná – TJ-PR com CNPJ diferente do seu, contrariando o item 8.10.2 do edital que não admite tal situação;
	b) o pregoeiro aceitou esse atestado, com vigência do contrato a que se refere iniciado no dia 6/11/2018, por considerar que tal documento teria sido emitido há pelo menos um ano, levando-se em conta a data do certame (6/11/2019) , comprovando-se, assim, o período de experiência exigido pelo item 8.9.1.1.1.1 do edital;
	c) entretanto, afirma a representante que a última assinatura foi aposta dia 7/11/2018, devendo ser considerada essa a data de início da vigência contratual, em razão do disposto na cláusula 2.1 da avença. Assim, a experiência de um ano por meio do citado contrato somente ocorreria em 7/11/2019;
	d) além disso, entende a representante que o atestado em tela não poderia ter sido aceito, uma vez que foi emitido em 23/10/2019 e o item 8.9.1.1.3 do edital estipula, em suma, que “somente serão aceitos atestados expedidos após a conclusão do contrato ou se decorrido, pelo menos, um ano do início de sua execução, exceto se firmado para ser executado em prazo inferior”.
	e) por fim, questionou, no caso vertente, a observância do princípio da vinculação ao instrumento convocatório (artigos 3º e 41 da Lei 8.666/1993) , do princípio da autotutela (art. 49 da Lei 8.666/1993 e Súmula 473 do Supremo Tribunal Federal) , doutrina e julgados do Tribunal Regional Federal da 4ª Região, razões pelas quais entende que o certame deve ser anulado.
	
7.	A representante pede, ao final, em linhas gerais, que seja deferida a medida cautelar pleiteada por estarem presentes os requisitos para a sua adoção para suspender a continuidade da contratação e, no mérito sejam examinadas a legalidade e a motivação dos fatos aduzidos nesta representação.
***
8.	Em razão de estar o presente processo em condições de apreciação de mérito, a medida cautelar pleiteada pela representante queda-se prejudicada.
	
9.	Quanto ao mérito, acolho, no essencial, as análises e conclusões da Selog, com os ajustes de forma que entendo pertinentes, para considerar a presente representação improcedente por não terem sido identificadas irregularidades na habilitação da licitante vencedora, pelas razões abaixo expendidas.
10.	Em apertada síntese, a representante questiona a regularidade da habilitação da licitante Labis & Pahim Ltda., em vista de o atestado trazer CNPJ diferente do da vencedora da licitação e ter sido emitido antes de a execução do contrato que o sustenta ter completado um ano.
11.	Entendo, entretanto, que os dois questionamentos abrangem falhas formais que foram sanados durante o processo licitatório em diligência realizada pela SRRF09 ao órgão emissor (TJ-PR) , não havendo qualquer motivo para a desclassificação da licitante vencedora.
13.	No concernente ao CNPJ, verifica-se configurar erro meramente formal, em vista de o nome da empresa, o contrato a que se refere e demais dados estarem corretos.
14.	Na diligência referida no item 10 supra, restou esclarecido que o contrato que arrima o atestado teve sua execução iniciada em 6/11/2018, independentemente da aposição da última assinatura em 7/11/2018. Ademais, o TJ-PR confirmou o andamento satisfatório da execução contratual, informando adicionalmente sobre sua prorrogação.
15.	Assim, há que se reconhecer que a decisão do pregoeiro foi acertada ao lançar mão do princípio do formalismo moderado ao aceitar atestado que comprova a prestação do serviço em sua totalidade, de modo satisfatório, o que se confirma pela prorrogação do contrato decorrente do Pregão Eletrônico 18/2019.
Em face do exposto, Voto por que seja adotado o Acórdão que ora submeto ao escrutínio do Colegiado.) 
TCU, Sala das Sessões Ministro Luciano Brandão Alves de Souza, em 11 de março de 2020.
RAIMUNDO CARREIRO 
Relator